【裁判字號】    97,上訴,5414
【裁判日期】    980527
【裁判案由】    偽造有價證券
【裁判全文】
臺灣高等法院刑事判決                97年度上訴字第5414號
上  訴  人
即  被  告  丙○○
選任辯護人  蔡雲璽律師
上列上訴人因偽造有價證券案件，不服臺灣臺北地方法院97年度
訴字第78號，中華民國97年10月17日第一審判決（起訴案號：臺
灣臺北地方法院檢察署96年度偵緝字第1774號），提起上訴，本
院判決如下：
    主  文
上訴駁回。
    事  實
一、丙○○與成年人己○○（業經最高法院以90年度台上字第
    6279號判處有期徒刑3年6月確定）二人謀議，於民國79年年
    底某日，推由己○○出面向丁○○佯稱從事書畫生意獲利頗
    豐，且有購買書畫之管道，由丁○○先籌款新臺幣（下同）
    50 萬元，並言明簽寫借據即可先借款，事後再由丁○○提
    供房地為擔保，設定抵押權予他人完成借款手續，丁○○不
    知有詐而陷於錯誤，於79年12月上旬某日（起訴書誤載為80
    年1 月上旬某日），在臺北縣三峽鎮○○街香雞城餐廳，將
    不知情弟媳乙○○所有坐落於桃園縣八德市○○段地號第
    1833之19號土地所有權應有部分4分之1及其上房屋建號第
    3080號門牌桃園縣八德市○○○街254號房屋所有權全部之
    所有權狀2紙交予己○○，並由乙○○於己○○備妥借款金
    額50萬元之借據上簽名交予己○○收執（借據未扣案），己○○旋即出示現金50萬元以取信丁○○。約一星期後，丁○○前往臺北縣永和市○○路152巷4號3樓己○○住處，將乙○○身分證正本1張、印鑑證明書1紙及印鑑章1枚交予己○○，供己○○以上開房地設定本金最高限額50萬元抵押權以
    完備借款手續。己○○取得上開資料後，即與丙○○共同基
    於意圖供行使而偽造價有價證券及行使偽造有價證券之犯意
    聯絡，先於80年1月上旬（1月10日前）某日，在不詳地點，
    利用不知情之第三人，冒用乙○○之名義，於不詳地點，偽
    填票據號碼TH0000000號，發票日為80年1月15日，到期日為
    81年1月14 日，票面金額150萬元之本票1紙，並在該本票上
    發票人欄內，偽造乙○○署押及指紋各1枚，足以生損害於
    乙○○之權益。再由丙○○出面，持乙○○交付之身分證正
    本、土地及房屋所有權狀、印鑑證明書、印鑑章、偽造之本
    票及已變造借款金額為150萬元之借據，前往臺北市○○路
    ○段25號9樓之2戊○○公司，向戊○○佯稱願設定本金最高
    限額180萬元抵押權予戊○○指定之不知情張銘戴（業經檢
    察官另案不起訴處分確定），並以前開偽造之本票供作擔保
    ，向戊○○借款150萬元，戊○○不疑有詐而委由不知情代
    書庚○○辦理最高限額抵押權180萬元設定登記，並偽造土
    地建築改良物抵押權設定契約書後，於80年1月10日持向桃
    園縣桃園地政事務所申請辦理本金最高限額180萬元之抵押
    權設定登記，使地政事務所承辦公務員於80年1月15日，將
    上開不實之抵押權設定事項登載於其職務上所掌管土地及建
    築物改良登記簿之公文書，並據以核發土地及建築改良物他
    項權利證明書予戊○○收執，均足以生損害於乙○○及地政
    機關對房屋地籍管理之正確性。戊○○旋於80年1月22日下
    午2時許，在上開戊○○公司內，交付150萬元予丙○○及己○○點收。丙○○及己○○詐得款項，朋分花用後即避不見
    面，己○○亦未依約定將借得之款項交付予丁○○。嗣戊○○因150萬元債款未獲清償，遂以張銘戴名義向臺灣桃園地
    方法院聲請拍賣抵押物，因乙○○提起確認本票債權不存在
    訴訟獲勝訴確定後，乙○○、丁○○、戊○○始知受騙（丙○○與己○○因本件另涉行使變造私文書罪、行使偽造私文
    書罪、使公務員登載不實罪及詐欺取財罪部分，均因追訴權
    時效消滅，而經檢察官不另為不起訴處分）。
二、案經乙○○訴由臺灣臺北地方法院檢察署檢察官偵查起訴。
    理  由
一、證據能力
(一)按現階段刑事訴訟法規定檢察官代表國家偵查犯罪、實施公
    訴，依法有訊問被告、證人及鑑定人之權，證人、鑑定人且
    須具結，而實務運作時，檢察官偵查中向被告以外之人所取
    得之陳述，原則上均能遵守法律規定，不致違法取供，其可
    信度極高。職是，被告以外之人前於偵查中已具結而為證述
    ，除反對該項供述得具有證據能力之一方，已釋明「顯有不
    可信之情況」之理由外，不宜以該證人未能於審判中接受他
    造之反對詰問為由，即遽指該證人於偵查中之陳述不具證據
    能力。本件證人甲○○於臺灣板橋地方法院86年度訴字第90
    0 號己○○案件（下稱另案）檢察官偵查時，具結所為之證
    述，被告及其選任辯護人均未提出檢察官在偵查時，有任何
    不法取供之情形，客觀上自無顯不可信之情況。且被告之選
    任辯護人於原審審理時，明白表示無庸再傳喚甲○○到庭進
    行詰問（原審卷第118 反面），應已放棄其行使反對詰問之
    權利。嗣甲○○經本院傳、拘2 址無著，且拘提報告書上亦
    載明：「購入此屋數月餘，於購入前，此屋已閒置數年，並
    無人居住，且房屋所有權人，亦非甲○○」及「現址為舊式
    公寓，供出租使用，據承租人表示，其居住於此已逾3 年，
    期間常有寄送給甲○○之信件，甲○○從未返回領取，且甲○○亦非房屋所有權人」等情，顯然甲○○所在不明無法傳
    喚，客觀上有不能接受詰問之情，則上開甲○○於另案偵查
    中之證言自有證據能力。
(二)證人即共同正犯己○○、被害人戊○○於另案偵查、審理時
    ，因檢察官及法官分別以被告、被害人身分傳喚到庭為訊問
    （除戊○○於86年7月2日訊問筆錄係經法院以證人身分傳喚
    並具結外），其等身分既非證人，即與「依法應具結」之要
    件不合，縱未命其具結，純屬法官、檢察官調查證據職權之
    適法行使，當無違法可言（最高法院96年度台上字第3527號
    判決意旨參照）。又己○○、戊○○於檢察官偵訊時及法院
    審理中所為之陳述，固未經被告及辯護人進行反對詰問，惟
    上開未經被告行使詰問權之被告以外之人於偵查中向檢察官
    所為之陳述，應屬未經完足調查之證據，非謂無證據能力；
    且己○○、戊○○經原審、本院合法傳喚、拘提均未到庭陳
    述，以己○○戶籍地址在戶政事務所，另居所之拘提報告書
    載明：「據現址居住人稱，其於此地租屋已有6、7年，未曾
    聽有己○○此人，己○○亦非房屋所有權人」；而戊○○之
    拘提報告書亦載明：「據屋主劉先生表示，於數月前購入此
    屋，於購入前，此屋已閒置數年，並無人居住」及「現址為
    電梯大廈，供出租用之套房，據管理員表示，戊○○曾於3
    、4 年前短暫於現址租屋居住，但早已搬離，現不知去向」
    ，顯然其等均所在不明而無法傳喚，客觀上有不能受詰問之
    情形，自無不當剝奪被告詰問權行使可言（最高法院97年度
    台上字第2175、6133號判決意旨參照）。本院經核己○○、
    戊○○前開供述證據並無顯有不可信之情況，依刑事訴訟法
    第159條之1規定，己○○、戊○○前開於檢察官偵訊時及法
    院審理中所為之陳述，自有證據能力。
(三)戊○○提出華南商業銀行帳號000000000000號帳戶存款交易
    往來明細表，因華南商業銀行信維分行於98年4 月29日以98
    華信維字第157 號函示：張銘戴在本行信維辦事處時期，設
    有支票存款第000000000000號帳戶，於80年1月21日至1月23
    日確實曾提領現金50萬元、60萬元、40萬元無誤，並檢附其
    存款往來交易明細表，有該函存卷可參（本院卷第161頁）
    ，足證戊○○所提上開交易明細表屬從事業務之華南商業銀
    行業務人員於通常業務過程中所需製作之紀錄文書，因屬不
    間斷有規律而準確之記載，且無預見日後可能會被提供作為
    證據之偽造動機，其虛偽之可能性小，依刑事訴訟法第159
    條之4第2項規定，自有證據能力。
(四)至本判決所引用之其餘述證據資料，被告及選任辯護人均未
    爭執其證據能力，且於言詞辯論終結前亦未聲明異議，本院
    審酌各該證據作成時之情況，尚查無違法不當及證明力顯然
    過低之瑕疵，認以之作為證據應屬適當，爰依刑事訴訟法第
    159條之5規定，自得作為證據，合先敘明。
二、訊據被告對乙○○未簽發本票，及認識己○○等情雖坦承不
    諱，然矢口否認有上開犯行，辯稱：張銘戴既已完成最高限
    額抵押權設定，其擔保效果高於本票，可知取款時未必有交
    付本票，故尚乏積極事證足認伊有交付本票行為。戊○○於
    另案證稱：借款為1 月22日，當日有借據及本票。而張銘戴
    聲請強制執行之聲請狀，出借日期為1 月15日，未表示由伊
    向戊○○取款，亦無收據，2 人所言顯然不符。況民間借貸
    一有遲延付息，貸與人必當立即催討，何以張銘戴未曾提及
    利息如何約定？何以長達4 年未曾追索利息？何以遲至本票
    時效消滅後始聲請強制執行？凡此均與借款常情有悖，足見
    戊○○所稱將150 萬元交予伊之情，應非實在。戊○○、張
    銘戴既借予乙○○150 萬元，伊與乙○○非親非故，豈能代
    乙○○領款？又收據係借貸成立之證明，果伊曾收受戊○○
    交付之150 萬元，何以張銘戴在強制執行聲請狀內隻字未提
    出伊簽立之收據，且因戊○○、張銘戴無法提出伊簽立之收
    據，足見伊並未向戊○○收取150 萬元。戊○○偵查中以付
    款時，有公司會計3、4人在場，而甲○○並非戊○○公司會
    計，則甲○○是否確實在場見證，已屬可疑。況甲○○既屬
    見證人，何以未當場見到伊拿錢及見過本票，故無從以甲○○證詞證明伊有交付本票。戊○○以借款日為1月22日，故
    翌日1月23日所支出之40萬元顯非交予伊。且按常理戊○○
    一次交付150萬元予伊，直接提領150萬元即可，要無分次提
    領之必要，故戊○○提出交易明細無法證明已將150萬元交
    予伊云云。
三、經查：
(一)上開事實，業據證人即被害人丁○○於原審、乙○○、戊○○迭於另案偵審中指訴綦詳，核與證人即乙○○之夫陳文章
    、代書庚○○、見證人甲○○、共同正犯己○○於另案陳述
    情節大致相符。復有票據號碼TH0000000號，發票日為80年1
    月15日，到期日為81年1 月14日，發票人為乙○○，票面金
    額150萬元本票1紙（下稱涉案本票，附於臺灣桃園地方法院
    84年度執字第3684號卷，下稱執卷第5 頁）、桃園縣桃園地
    政事務所86年5月1日桃地一字第2520號函附坐落桃園縣八德
    市○○段地號1833之19號土地及其上建物建號3080號門牌桃
    園縣八德市○○○街254號所有權登記謄本各1份、土地登記
    申請書、土地建築改良物抵押權設定契約書、乙○○身分證
    影本、張銘戴身分證影本、乙○○印鑑證明各1 紙（臺灣板
    橋地方法院86年度訴字第900號影卷，下稱訴900影卷第14至
    35頁、執卷第6至8頁）、華南商業銀行信維分行98年4 月29
    日98華信維字第157 號函附張銘戴存款往來明細表暨對帳單
    （本院卷第161、162頁、臺灣臺北地方法院檢察署86年度偵
    字第9845號影卷，下稱偵9845影卷第16至18頁）附卷足資佐
    證。
(二)丁○○陳稱：己○○說大陸畫家的晝值得去買賣，他說他有
    方法，但缺資金，問我願不願意參與。當時我沒現金，故以
    乙○○的房子抵押。剛開始己○○說只是簽借據，雙方於79
    年12月上旬某日，約在三峽的香雞城見面。屆時有我、乙○○、陳文章、己○○及其女友黃秀貞。己○○提供已寫好借
    款金額50萬元借據1 張，乙○○就在借據上簽名交給己○○
    ，我把乙○○交給我的權狀轉交給己○○，他就拿出現金50
    萬元給我們看一下，沒交給我。不久後，我去己○○永和住
    處，將乙○○印鑑章、印鑑證明及身分證正本交給己○○。
    從香雞城到交付印鑑章等資料期間均未曾見過被告，也未見
    過本票，乙○○沒有簽過本票（原審卷第64至68頁），核與
    乙○○於另案陳稱：因我大伯丁○○要借錢，拿我的房地抵
    押，在香雞城將權狀交給丁○○，當天有簽1 張50萬元借據
    ，簽好後交給己○○，只知要借50萬元，沒有簽本票。當初
    有將印鑑證明、身分證正本、權狀正本交出。土地登記書上
    印鑑章是我的，印鑑證明為真正（臺灣臺北地方法院檢察署
    85年度偵字第2444號土黃色影卷，下稱偵2444影卷第15、22
    頁、偵9845影卷第8 頁、訴900影卷第8、11頁）；陳文章於
    另案證述：當天有寫借據，內容是寫借50萬元，借據上有當
    天日期，並沒有簽本票等情節均相符。被告自承，其與丁○○、乙○○、陳文章均不相識，則丁○○等人當無杜撰受害
    經過之理，所證要非虛妄。參以己○○於另案原審自承：原
    判決（86年度訴字第900號）就拿權狀的過程是正確的（本
    院87年度上訴字第2890號影卷，下稱上訴2890影卷第4頁）
    。足證己○○確實以經營買賣書畫有利可圖為由，訛詐丁○○授權其向金主借款50萬元供共同經營書畫買賣生意，並於
    79年12月上旬某日，與丁○○、乙○○、陳文章、黃秀貞在
    臺北縣三峽鎮香雞城餐廳，由丁○○交付土地及房屋所有權
    狀予己○○，後由乙○○於己○○備妥借款金額50萬元之借
    據上簽名交由己○○收執，當日乙○○並未簽發任何本票等
    情，應堪認定。
(三)戊○○於另案陳述：被告主動來找我，說乙○○在桃園有房
    子，要辦銀行貸款，但銀行貸款比較慢，先跟我週轉150 萬
    元，待銀行撥款下來再還我。我就去找代書庚○○設定第一
    順位180 萬元抵押權。被告將過戶書、乙○○身分證正本、
    印章、移轉登記申請書給我看，說沒有問題，我們才去辦抵
    押設定。抵押權申請書是庚○○寫的，辦好後才撥款。於1
    月22日，在我公司撥款，被告及己○○均在場點收，有給我
    借據及本票各1紙等語（訴900影卷第45至47頁），核與甲○○於另案偵查中證稱：有看過被告及己○○，但沒有交情。
    知道被告與己○○有向戊○○借150 萬元，因當天他們請我
    做見證，我只坐旁邊看等情（見偵9845影卷第21頁）相符，
    並有華南商業銀行信維分行98年4月29日98華信維字第157號
    函附張銘戴存款往來明細表暨對帳單、涉案本票附卷足憑。
    參以己○○於另案審理中供稱：被告帶我到信義路、復興南
    路口的水晶大廈去拿錢，被告和他們談的，當時我坐在旁邊
    另一桌，被告後來用一個信封袋裝50萬給我。抵押權設定完
    全是被告去做的（訴900影卷第12頁、上訴2890影卷第5頁）
    。以己○○上開所陳，無法解免己身罪責，反凸顯己○○與
    被告間互有犯罪合意及分擔部分犯罪行為，所陳自堪採認。
    從而，被告在己○○先向丁○○詐得乙○○所有房地設定抵
    押權相關資料後，再出面與戊○○接洽，佯稱乙○○欲借款
    150 萬元，並交付上開資料後，戊○○委請庚○○代書辦妥
    抵押權設定登記，即在戊○○公司內將150 萬元交予被告及
    己○○清點收執，被告及己○○遂將借據及本票各1 紙交予
    戊○○，事後被告交予己○○50萬元等情，亦堪採信。
(四)被告及己○○既將涉案本票及乙○○簽名之借據交予戊○○
    借款150萬元，顯然涉案本票及借據金額應均為150萬元。惟
    乙○○簽署之借據金額為50萬元，非150 萬元，亦未簽發涉
    案本票，業經乙○○、丁○○、陳文章陳明無訛。參以乙○○與張銘戴間涉案本票債權業經確認不存在，並經塗銷上開
    最高限額抵押權設定登記，有臺灣臺北地方法院以85年度簡
    字第14號民事判決、臺灣桃園地方法院以90年度訴字第511
    號民事判決及該等判決確定證明書在卷為憑（原審卷第74至
    81頁），益見乙○○署名之借據金額已由50萬元變造為150
    萬元，並由不知情之第三人偽造涉案本票供向戊○○借款之
    擔保無訛。又乙○○於另案偵查中稱：簽發借據時，在三峽
    香雞城，曾聽己○○女友黃秀貞對己○○說，字跡可以模仿
    （偵2444影卷第22、42頁），衡情被告與己○○為免犯行曝
    光，利用不知情第三人偽造涉案本票，較合常理。且倘涉案
    本票、借據係由己○○單獨偽造及變造，衡情其欲獨享借款
    金額由50萬元變更為150 萬元之不法所得，當無向戊○○借
    得款項150 萬元後，僅由被告處獲取50萬元之理，是涉案本
    票應由被告及己○○共同利用不知情第三人所偽造無誤。至
    黃秀貞雖極力否認沒有說過筆跡可以模仿，並當庭繕寫「壹
    」、「拾」等數字，經本院以肉眼觀之，該等字形之外觀與
    涉案本票尚難判斷為同一人書寫（偵12606 卷第4、8頁），
    且因其涉及己身是否共同參與本件犯行，所陳尚難遽信。佐
    以己○○當庭繕寫之字跡（偵9845影卷第37頁），經本院以
    肉眼觀之，亦無法斷然認定涉案本票係己○○所書寫，則該
    第三人應係被告、己○○及黃秀貞以外之人。
(五)按共同實行犯罪行為之人，在合同意思範圍以內，各自分擔
    犯罪行為之一部，相互利用他人之行為，以達其犯罪之目的
    者，即應對於全部所發生之結果，共同負責，不問犯罪動機
    起於何人，亦不必每一階段犯行，均經參與（最高法院98年
    度台上字第2022號判決意旨參照）。本件既由己○○先向陳
    丁○○佯稱可借款供買賣書畫生意之用，並詐得丁○○、乙○○交付所有權狀、印鑑證明書、身分證、借據及印鑑章後
    ，再與被告共同利用不知情第三人偽造涉案本票，併同已變
    造借款金額為150萬元之借據及上開所有權狀等資料，由被
    告出面向戊○○設定抵押借款，所借得之款項由被告及己○○朋分，既如上述，顯然被告並非單純僅居間介紹己○○與
    戊○○認識，而係與己○○在合同意思範圍內，利用己○○
    詐取設定抵押權相關資料後，再負責出面向戊○○借款，以
    達詐得財物之目的，被告與己○○間就上開犯行有犯意之聯
    絡及構成要件行為之分擔，至為灼然。
(六)涉案本票經送鑑定其上筆跡是否與己○○平日書寫字跡相類
    似或相符，因可供比對資料不足，無法鑑定確認涉案本票上
    之字跡為己○○所書寫，有憲兵司令部刑事支援中心86年9
    月9 日（86）綱得字第13233號鑑驗通知書附卷可憑（訴900
    影卷第59頁）。嗣涉案本票復送請內政部警政署刑事警察局
    鑑定其上指紋與己○○之指紋比對結果，亦未發現與己○○
    之指紋相符者，有該局86年12月23日刑紋字第85353 號函在
    卷可稽（訴900 影卷第72頁）。又涉案本票經送請內政部警
    政署刑事警察局鑑定其上指紋與被告之指紋比對結果，因送
    鑑本票上指紋紋線欠清晰、特徵點不足，無法比對，亦有該
    局97年7 月22日刑紋字第0970105334號函附卷可參（原審卷
    第126頁）。然涉案本票既經被告、己○○於80年1月間交予
    戊○○收執，直至84年7 月20日始由張銘戴向臺灣桃園地方
    法院聲請強制執行而提出，業經本院調取臺灣桃園地方法院
    84年度執字第3684號卷核閱無訛，則被告、己○○、戊○○
    、張銘戴及上開執行案卷之相關人員均可能碰觸涉案本票，
    涉案本票上之指紋容有遭觸摸而模糊不清無法鑑別何人指紋
    之情，要難以上開鑑定資料為有利於被告之認定。
(七)按證人之證言或共犯之陳述，縱令先後兩歧或未盡相符，仍
    得本於審理所得心證，就其一部分認為真實予以採取（最高
    法院46年度台上字第1155號判例意旨參照）。丁○○對於將
    乙○○印鑑章等相關資料交予己○○之時間，究係在三峽香
    雞城繕寫借據後之「1個月」或「1星期」，及在三峽香雞城
    時，是否交付乙○○所有上開房地所有權狀，前後不一，因
    丁○○陳述時，距案發已逾5 年，對於借款細節容有記憶模
    糊之情，且乙○○稱：在香雞城將權狀交給丁○○，並繕寫
    借據50萬元，1 星期後，我將印鑑證明、身分證交給丁○○
    （訴900 影卷第11頁），因乙○○親交相關身分資料涉及己
    身權益，事件始末宜自較丁○○印象深刻，自以乙○○所陳
    較為可採。又己○○雖以丁○○在香雞城將權狀、借據當場
    交給被告，並將50萬元在住處交予丁○○，沒有偽造涉案本
    票，亦無在場清點戊○○交付之借款云云，然丁○○、乙○○均再三陳稱：在三峽香雞城時，未見過被告，且未曾收取
    借款50萬元，則己○○上開所陳，顯係避重就輕卸責之詞，
    要難採信。然因丁○○對於己○○如何詐騙設定抵押權所需
    相關資料之歷程，及己○○對於由被告出面向戊○○借款之
    過程等主要事實，前後吻合，並與乙○○、陳文章、戊○○
    、甲○○所陳大致相符，自難以丁○○、己○○前後稍有不
    一之枝節而捨棄全部證詞不採。
(八)被告雖以前詞置辯。然戊○○證稱：當日撥款時，有給1 張
    借據及本票（訴900 影卷第46頁）。佐以張銘戴向臺灣桃園
    聲請拍賣抵押物強制執行時，提出涉案本票，顯然被告、己○○向戊○○借款時，確實有交付借據及涉案本票無誤。被
    告徒以已設定最高限額抵押權，要無再交付本票之理，純屬
    卸責之推詞，不足採信。又一般債權人在具狀聲請強制執行
    時，通常盡量以單純、明確之證據陳報即可，則張銘戴選擇
    以涉案本票權充借款之憑證，要與常情不悖，自難以此及其
    等未提出乙○○簽發之借據即率認戊○○上開所證，與事實
    不符。又戊○○稱：被告向我們借錢時，交付涉案本票。之
    後他們沒有錢，才拿票聲請強制執行，之前有照會他們，他
    們稱會找己○○處理，但己○○沒有出面，我們才會聲請強
    制執行（偵9845影卷第22頁）；張銘戴稱：我有找被告，但
    找不到。被告、己○○都沒有還錢。83年間曾與乙○○聯絡
    ，她曾承認有借，之後又稱沒有借，反反覆覆（偵9845影卷
    第4 頁），顯然戊○○、張銘戴均因借款遲延清償而試圖聯
    絡被告、己○○及乙○○，迨無法清償後，始向臺灣桃園地
    方法院聲請強制執行，此與一般逾期清償之借貸案件，事先
    會私下與借用人協商清償事宜未果後始依循法律途徑救濟之
    常情不悖。至乙○○前後對於是否借款之態度前後反覆，悉
    因原借款金額為50萬元，遽變成150 萬元，顯然事有蹊蹺而
    不敢貿然坦承，亦屬人情之常。又丁○○雖於原審陳述：設
    定抵押權後，戊○○未曾找過他，然因最高限額抵押債務人
    為乙○○，戊○○、張銘戴未向其追索，亦屬事理之常。另
    借款之利息、清償時間、是否由借用人親自收取借款等條件
    ，純屬借與人及借用人間在契約自由原則下商議約定之事宜
    ，則張銘戴聲請強制執行時，雖未提及利息之約定，亦未提
    出被告簽立之收據佐證借款已交付，要難與常情相違。且因
    被告、己○○將設定最高限額抵押權所需資料，併同借據、
    涉案本票等重要資料文件交予戊○○，客觀上戊○○誤認被
    告、己○○受乙○○之託而辦理借貸事宜，要無不合，則戊○○將所借款項直接交予被告、己○○點收，亦難認有何不
    合理之處。再甲○○證稱：我5、6年前常去戊○○公司。是
    去戊○○公司看過被告、己○○，但沒有交情。我知道被告
    、己○○向戊○○借錢，金額約150 萬元。當天他們有請我
    做見證，我只在旁邊看，交錢經過沒有看到，也沒看過涉案
    本票（偵9845影卷第21、22頁）。衡情甲○○單純為目擊者
    ，並未於相關文件中具名擔保或見證，則其以事不關己而未
    認真注意戊○○、被告、己○○間借款之互動過程，尚難認
    有悖常情。況倘甲○○欲羅織罪名誣陷被告、己○○，大可
    杜撰附和戊○○說詞而確認戊○○將借款親交被告、己○○
    ，其捨此之圖，顯然僅持平陳述親身經歷之事實經過，所證
    尚難為被告有利之證據。又戊○○雖曾以付款時有公司會計
    3、4名，此僅說明交款當時公司人員在場狀況，並非陳述目
    擊或見證者為公司會計，故甲○○是否目睹戊○○借款予被
    告、己○○，與其是否為戊○○公司會計無涉。末張銘戴在
    華南商業銀行信維辦事處時期，設有支票存款第0000000000
    00號帳戶，於80年1月21日至1月23日曾提領現金50萬元、60
    萬元及40萬元無誤，有華南商業銀行信維分行上開函附存款
    往來明細表暨對帳單存卷可參。觀諸上開存款往來明細表暨
    對帳單內容與戊○○庭呈張銘戴存款交易明細表相同，以戊○○所提上開資料顯示，戊○○雖非一次提領150 萬元，乃
    因張銘戴於80年1月19日帳戶內之餘額為1,078,241元，未及
    150 萬元，且資金之運用存乎個人資金需求調度分配而有所
    不同，尚難認戊○○3 次提領現金與常情有悖。況戊○○提
    款日期與前述撥款日期80年1 月22日甚為接近，則在戊○○
    、甲○○及己○○均已一致證述被告有自戊○○收到150 萬
    元款項之情形下，亦難以此部分日期之些微差異，即遽認戊○○未將上開款項交予被告。
(九)綜上所述，被告及選任辯護人上開所辯，均不足採信。本件
    事證明確，被告犯行堪以認定。至被告聲請傳喚甲○○、己○○、戊○○，並調取借據等情，因甲○○等人已經本院傳
    拘未到，且如上述，其等均所在不明，而借據既已交付戊○○，在戊○○所在不明下，均屬不能調查之事項，自無再予
    調查之必要，附此敘明。
四、論罪科刑
(一)被告行為後，刑法及罰金罰鍰提高標準條例業經修正，並自
    95年7月1日生效施行。關於本件：
  (1)修正後刑法第28條已縮小共同正犯範圍，以新法有利於被告
    。
  (2)刑法第33條第5款有關罰金之最低額度修正後已提高，比較
    新舊法，以舊法有利於被告。
  (3)綜上，本件刑法修正前後之整體比較，應適用修正前刑法之
    相關規定，對被告最為有利。
(二)核被告所為，係犯刑法第201條第1項之意圖供行使之用而偽
    造有價證券罪。被告與己○○間，就上開犯行，互有犯意聯
    絡及行為分擔，應論以共同正犯。又被告、己○○共同利用
    不知情之第三人偽造涉案本票，為間接正犯。再被告行使偽
    造有價證券之低度行為，應為偽造有價證券之高度行為所吸
    收，不另論罪；又被告於涉案本票上偽造乙○○署押及捺指
    紋各1 枚之行為，應為其偽造有價證券之部分行為，亦不另
    論罪。
五、原審基此引用修正前刑法第28條、第201條第1項、第205條
    ，刑法施行法第1條之1之規定，並審酌被告與己○○共同以
    前揭手法偽造涉案本票藉以詐騙乙○○、丁○○、戊○○等
    人，犯罪手段縝密，致乙○○等人求償無門，危害甚鉅，且
    被告犯後未能坦承犯行，經通緝逃亡多年，迄未賠償乙○○
    等人之損害，及其犯罪動機、目的、手段、所生危害、犯後
    態度等一切情狀，量處有期徒刑3年4月。復敘明被告所為不
    符合中華民國96年度罪犯減刑條例之減刑規定，再就偽造之
    乙○○名義簽發涉案本票1紙（含乙○○署押及指紋各1枚）
    係被告偽造之有價證券，應依刑法第205條規定宣告沒收，
    至涉案本票上之乙○○署押及指紋各1枚，既因涉案本票沒
    收而包括在內，爰不另為沒收之諭知。末說明被告所涉行使
    變造私文書罪、行使偽造私文書罪、使公務員登載不實罪及
    詐欺取財罪部分，均因追訴權時效消滅，業經檢察官不另為
    不起訴處分，故無庸審究等情。其認事用法，並無違誤，量
    刑亦屬妥適。被告上訴猶執陳詞，否認犯罪，非有理由，應
    予駁回。另原判決就刑法第28條比較新舊法，雖以適用修正
    後之刑法第28條規定並無較有利於被告；原判決第2頁第1、
    2行「丁○○復於約1個月後」誤載，應為「約1星期後」及
    第15頁 (四)第5行「支票」誤載，應為「本票」，因均無關
    宏旨，自無庸撤銷改判，末此敘明。
據上論斷，應依刑事訴訟法第368條，判決如主文。
本案經檢察官柯麗鈴到庭執行職務。
中    華    民    國    98    年    5     月    27    日
                  刑事第二庭審判長法  官  洪光燦
                                  法  官  宋明蒼
                                  法  官  李麗玲
以上正本證明與原本無異。
如不服本判決，應於收受送達後十日內向本院提出上訴書狀，其
未敘述上訴之理由者並得於提起上訴後十日內向本院補提理由書
（均須按他造當事人之人數附繕本）。
                                  書記官  廖婷璇
中    華    民    國    98    年    5     月    27    日
附錄：本案論罪科刑法條全文
刑法第201 條
意圖供行使之用，而偽造、變造公債票，公司股票或其他有價證
券者，處3 年以上10年以下有期徒刑，得併科3 千元以下罰金。
行使偽造、變造之公債票、公司股票或其他有價證券或意圖供行
使之用收集或交付於人者，處1 年以上7 年以下有期徒刑，得併
科3 千元以下罰金。


司法院資訊處製作；財團法人民間司法改革基金會備份。
